臺灣雲林地方法院民事判決
110年度訴字第434號
原      告  李文斌  
訴訟代理人  林堯順律師
被      告  李日共  
訴訟代理人  李淳滿  
上列當事人間請求履行協議事件，本院於民國111年1月6日言詞
辯論終結，判決如下：
    主  文
被告應將坐落雲林縣○○鎮○○段○○○○○地號土地上如雲林縣西螺地
政事務所民國一一○年十二月七日土地複丈成果圖所示編號A-1部
分面積三‧七平方公尺之磚造建物拆除，並將上開土地返還原告
及共有人全體。
訴訟費用（減縮部分除外）由被告負擔。
本判決原告勝訴部分於原告以新臺幣肆仟元供擔保後，得假執行
。
    事實及理由
一、原告主張：坐落雲林縣○○鎮○○段000○0地號土地（下稱系爭
    土地）為原告與被告及訴外人李日勝、李新立、李源條、李
    金壁、李鋌泉、鍾麗圓共有，被告所有之磚造建物無合法占
    有使用上開土地之法律上權源，竟無權占有使用上開土地如
    雲林縣西螺地政事務所民國110年12月7日土地複丈成果圖即
    附圖所示編號A-1部分面積3.7平方公尺，損及原告及共有人
    之權利。為此，依民法第767 條、第821 條規定，請求被告
    拆除系爭土地上之地上物，並將系爭土地返還原告及共有人
    全體等語。
　　並聲明：如主文所示。
二、被告則以：附圖所示A-1磚造建物是三合院的一部，為被告
    所有，現由被告居住使用。當初兩造簽訂土地分割合約書時
    ，有約定現有地上建物要共同拆除，拆除費用依土地現有持
    分分擔，原告要求被告自行拆除，沒有理由，如果大家一起
    拆除，被告就沒有意見，如果只拆除被告所有之建物，則被
    告不同意等語，資為抗辯。
　　並聲明：原告之訴駁回，訴訟費用由原告負擔。
三、兩造不爭執之事實：
  ㈠系爭土地為原告與被告及訴外人李日勝、李新立、李源條、
    李金壁、李鋌泉、鍾麗圓共有。
  ㈡被告所有之三合院占用系爭土地如附圖所示編號A-1部分面積
    3.7平方公尺。
四、得心證之理由：
　　本件之爭點在於被告之三合院建物是否無權占用系爭土地？
    原告請求被告拆屋還地，將土地返還原告及共有人全體，有
    無理由？
  ㈠原告主張系爭土地為原告與被告及訴外人李日勝、李新立、
    李源條、李金壁、李鋌泉、鍾麗圓共有，被告所有之三合院
    占用系爭土地如附圖所示編號A-1部分面積3.7平方公尺，業
    據原告提出土地登記謄本為證，復為被告所不爭執，並經本
    院勘驗現場及囑託雲林縣西螺地政事務所測量屬實，有勘驗
    筆錄及雲林縣西螺地政事務所所繪製之土地複丈成果圖在卷
    可佐，自堪信為真實。
  ㈡按所有人對於無權占有或侵奪其所有物者，得請求返還之，
    對於妨害其所有權者，得請求除去之，有妨害其所有權之虞
    者，得請求防止之；各共有人對於第三人，得就共有物之全
    部為本於所有權之請求。但回復共有物之請求，僅得為共有
    人全體之利益為之，民法第767條、第821條分別定有明文。
    又對於無權占有或侵奪共有物者，請求返還共有物之訴，得
    由共有人中之一人單獨提起，惟依民法第821條但書之規定
    ，應求為命被告向共有人全體返還共有物之判決（最高法院
    28年渝上字第2361號判例意旨參照）。又按，各共有人按其
    應有部分對於共有物之全部分雖有使用收益之權，惟未經共
    有人協議分管之共有物，共有人對共有物之特定部分占用收
    益，仍須徵得他共有人全體之同意，其未經他共有人同意，
    而就共有物之全部或一部任意占用收益，即屬侵害他共有人
    之權利，他共有人得本於所有權請求除去其妨害或請求向全
    體共有人返還占有部分（最高法院74年度第2次民事庭會議
    決定㈢）。又請求拆除房屋，應以對房屋有所有權或事實上
    處分權者為被告，請求返還所有物，則應以現在占有該物之
    人為被告。查系爭土地為原告與被告及訴外人李日勝、李新
    立、李源條、李金壁、李鋌泉、鍾麗圓共有，而被告所有之
    三合院占用系爭土地如附圖所示編號A-1部分面積3.7平方公
    尺，已如前述，被告既未能舉證證明其有何占有使用系爭土
    地之法律權源，顯為無權占用系爭土地，原告自得本於所有
    權請求被告除去其侵害，將系爭土地上如附圖所示編號A-1
    建物拆除後，並將占用系爭土地部分交還原告及其他共有人
    。
  ㈢至被告辯稱：當初兩造簽訂土地分割合約書時，有約定現有
    地上建物要共同拆除，拆除費用依土地現有持分分擔，原告
    要求被告自行拆除，沒有理由，如果大家一起拆除，被告就
    沒有意見，如果只拆除被告所有之建物，則被告不同意等語
    。經查，兩造前於105年6月20日簽訂土地分割合約書，約定
    ：「⒈分割詳如附圖（分配各自持分）。⒉鑑界及分割費各自
    負擔。⒊一切規費代書費各取得部分各自負擔。⒋現有地上建
    物於分割完成登記日起五年內拆除，拆除費用依土地現有持
    分分攤。⒌水溝道路修繕費依現有持分分攤，於拆屋後構築
    。⒍分割所需各項證件經代書通知應於五日內交付，不得藉
    故拖誤」，有土地分割合約書影本1紙在卷可稽。而系爭土
    地自105年分割登記後，迄今已逾5年，而被告所有如附圖所
    示編號A-1建物迄今仍未拆除，為被告所不爭執，堪認被告
    並未依約履行其拆除建物之義務；又觀之上開土地分割合約
    書，其上並未約定建物要共同拆除，則被告辯稱：如果大家
    一起拆除，被告就沒有意見，原告要求被告自行拆除，沒有
    理由云云，不僅於法無據，亦與兩造上開土地分割合約書之
    約定不符，其所為辯解，洵不足採。
  ㈣從而，原告依民法第767條、第821條規定，請求被告將系爭
    土地上如附圖所示編號A-1部分面積3.7平方公尺之磚造建物
    拆除，並將上開土地返還原告及共有人全體為有理由，應予
    准許。
　㈤又原告願供擔保請准宣告假執行，經核於法並無不合，爰酌
    定相當擔保金額併宣告之。
  ㈥本件事證已臻明確，兩造其餘攻擊防禦方法及舉證，均對判
    決之結果不生影響，爰不一一論列，併此敘明。
五、訴訟費用負擔之依據：民事訴訟法第79條。
中　　華　　民　　國　　111 　年　　1 　　月　　20　　日
                  民事第二庭    法  官  冷明珍

以上正本係照原本作成。
如對本判決上訴，須於判決送達後20日內向本院提出上訴狀。如
委任律師提起上訴者，應一併繳納上訴審裁判費。
中　　華　　民　　國　　111 　年　　1 　　月　　20　　日
                                書記官　陳姵君